【裁判字號】    89,重上更(四),604
【裁判日期】    900412
【裁判案由】    妨害自由
【裁判全文】
臺灣高等法院臺南分院刑事判決        八十九年度重上更(四)字第六四號  慎股
      上  訴  人
      即  被  告  甲  ○  ○
右上訴人因妨害自由等案件，不服臺灣臺南地方法院八十三年度訴字第二二七一號，
中華民國八十四年四月十八日第一審判決（起訴案號：臺灣臺南地方法院檢察署八十
三年度偵字第四二五號），提起上訴，經判決後，由最高法院第四次發回更審，本院
判決如左：
      主      文
原判決關於以強暴方法，剝奪人之行動自由及定應執行刑部分均撤銷。
甲○○連續以非法方法，剝奪人之行動自由，處有期徒刑陸月，如易科罰金以參佰元
折算壹日。
扣案ＭＯＴＯＲＯＬＡ行動電話機壹具及螺絲起子壹把均沒收。
      事      實
一、甲○○素行不端，曾有竊盜、贓物、妨害自由等前科（於本件均不構成累犯），
    仍不知悔改，緣甲○○於民國八十二年底在台南縣新營市「安百樂酒家」結識酒
    女乙○○，嗣因發現乙○○另與丙○○密切交往，並論及婚嫁，乃心生不滿，於
    八十三年二月十日（按當日為農曆春節）晚上十時許，駕車前往台南縣新營市「
    安百樂酒家」，找尋乙○○談判，遭乙○○拒絕，竟出言恫嚇：若不順從，將對
    其家人及男友丙○○不利等語，致乙○○心生畏懼，脅迫強拉乙○○上車後，駛
    往新營市某處不詳地址綽號『黑甘』（台語發音）之住處繼續看管，剝奪乙○○
    行動自由，並基於傷害之犯意，以其所有隨身攜帶之ＭＯＴＯＲＯＬＡ行動電話
    毆打乙○○頭部，另以腳踢乙○○腹部等處，致乙○○受有頭、頸、胸、腹部多
    處疼痛、頭暈噁心想吐（chest pain--胸部疼痛）、雙手瘀青、右臉頰擦傷、頸
    部擦傷等傷害，復將乙○○押往其台南縣新營市○○街十七之四號賃居處看管，
    剝奪乙○○行動自由；迄至翌（十一）日上午十一時許，乙○○趁甲○○洗澡注
    意力鬆懈之際，趁隙逃離，至台南縣後壁鄉平安村五十七之三號二樓丙○○住處
    ，並請丙○○先陪同到一家西藥房打點滴，且攜回丙○○住處繼續吊點滴，後因
    乙○○仍感身體不適，遂於翌（十二）日凌晨一時十分許，再由丙○○陪同到省
    立新營醫院急診住院治療，嗣乙○○恐無法收受其母張有自高雄市寄至之勞保單
    ，乃於同年月十三日晚上十時許向醫院請假返回丙○○住處。甲○○復基於妨害
    自由及傷害之概括犯意，於當（十三）日晚上十一時三十分許至翌（十四）日凌
    晨零時三十分許間，抵達台南縣後壁鄉平安村五十七之三號二樓丙○○住處，趁
    鐵門未關而侵入，即以行動電話毆打丙○○（侵入住宅及傷害部分未據丙○○提
    出告訴）及乙○○頭部，並強押乙○○下樓，丙○○跟下樓時，甲○○以「以後
    不得在新營地區活動」等語，恐嚇丙○○，使丙○○心生畏懼（恐嚇部分業經判
    處罪刑確定），致生危害於丙○○，丙○○遂不敢阻止甲○○將乙○○帶走。甲○○將乙○○押上其自小客車後，復持前開行動電話一具及其所有螺絲起子一把
    毆打乙○○身體，並將乙○○載至台南縣新營市○○街十七－四號賃居處看管，
    剝奪乙○○行動自由。另載至台南縣東山鄉東河村吉貝耍七十二號其父住處及新
    營市○○街十七－四號賃居處，繼續剝奪乙○○行動自由，期間並於同年月十六
    日下午脅迫乙○○陪同其與友人蘇志明等人一起出外遊玩，且又於遊玩途中乙○○坐在甲○○所駕駛之自小客車二人獨處之際毆打乙○○。迄至同年月十六日晚
    上七時十五分許，始經乙○○之母張有會同警方至甲○○賃居處，將乙○○帶離
    甲○○之控制，隨後乙○○去驗傷，方發現身上受有右眼眶部皮下瘀血四Ⅹ二公
    分、右顴骨部皮下瘀血六Ⅹ四公分、鼻樑部皮下瘀血二‧五Ⅹ二公分、左眼眶部
    皮下瘀血四Ⅹ二‧五公分、左顴骨部皮下瘀血六Ⅹ五公分、左前額部皮下瘀血二
    Ⅹ○‧五公分、左耳部皮下瘀血三Ⅹ二‧五公分、右大腿部皮下瘀血八Ⅹ七‧八
    Ⅹ六公分、右膝部皮下瘀血三Ⅹ二公分、左大腿部皮下瘀血四Ⅹ三公分、右前頸
    部皮下瘀血二‧五Ⅹ二公分、左後腰部皮下瘀血八Ⅹ六公分等傷害。
二、案經乙○○訴由臺南縣警察局新營分局移送臺灣臺南地方法院檢察署檢察官偵查
    起訴。
      理      由
一、訊據上訴人即被告甲○○雖供承有於右揭時地載告訴人乙○○至其賃居處，惟否
    認其有妨害自由及傷害之犯行，辯稱：伊於八十三年二月十日乃應告訴人乙○○
    酒家同事打電話所請，駕車載酒醉之乙○○回家；第二次則係乙○○打電話給伊
    ，伊始知乙○○住丙○○家，乙○○自願與伊同回賃居處，伊並未強迫乙○○，
    更未限制乙○○行動自由，何況八十三年二月十六日（農曆初七），伊親戚蘇志
    明偕同眷屬至台南縣東山鄉探訪伊，當天下午二時許，伊與乙○○陪同蘇志明等
    人至台南縣七股鄉吃海產，再往台南市鹿耳門媽祖廟進香，並由蘇志明為伊及乙○○等人拍攝照片，依照片所顯示，乙○○滿臉笑容，毫無行動遭受限制之表情
    ，可見伊並無妨害自由及傷害情事云云。
二、經查：
    (1)被告甲○○如何於八十三年二月十日晚上十時許（按當日為農曆春節大年初一
      ），駕車至新營市「安百樂酒家」，恫嚇並強押告訴人乙○○上車，載往其新
      營市賃居處剝奪行乙○○動自由，並毆打乙○○成傷，嗣於翌（十一）日上午
      乙○○趁被告甲○○洗澡之際，逃至其男友丙○○住處，並請丙○○先陪同到
      一家西藥房打點滴，且攜回丙○○住處繼續吊點滴，後因乙○○仍感身體不適
      ，遂於翌（十二）日凌晨一時十分許，再由丙○○陪同到省立新營醫院急診住
      院治療，嗣乙○○恐無法收受其母張有自高雄市寄至之勞保單，乃於同年月十
      三日晚上十時許向醫院請假返回丙○○住處；又如何遭甲○○於當（十三）日
      晚上十一時三十分許至翌（十四）日凌晨零時三十分許間到丙○○住處，毆傷
      丙○○及乙○○，並強押乙○○至其台南縣東山鄉東河村住處及新營市賃居處
      等地，剝奪乙○○行動自由，期間並於同年月十六日下午脅迫乙○○陪同其出
      外遊玩，途中二人坐在甲○○所駕駛自小客車獨處之際，遭甲○○毆打，迄至
      同年月十六日晚上七時十五分，始經乙○○母親張有報警在前開甲○○賃居處
      查獲，嗣經驗傷方發現身上有如事實欄所載之皮下瘀血傷害等情，業據告訴人
      乙○○先後於警訊、偵查、原審、本院前審中及本院上更(四)審調查時指訴綦詳
      ，並經證人張有、丙○○分別證述屬實在卷，復有德興外科診所乙紙及省立新
      營醫記載患者乙○○病歷表影本附卷足憑（見警訊卷第二十一頁，重上更(三)卷
      第七十六頁），另有扣案ＭＯＴＯＲＯＬＡ行動電話乙具及螺絲起子一把足資
      佐證。
    (2)本院參以告訴人乙○○於八十三年二月十一日上午十一時負傷逃離甲○○住處
      後，即前往其男友丙○○住處，並由丙○○先陪同到一家西藥房打點滴，嗣因
      仍感身體不適，再由丙○○護送至省立新營醫院住院就醫，迨同月十三日晚上
      十時許因恐其母張有將住院所需勞保單誤寄至其男友丙○○住處，乃返回丙○○住處等候拿取等事實，亦據告訴人乙○○陳明在卷（見警訊卷第五頁背面、
      第十頁背面，上訴卷第三十一頁，上更(一)卷第四十一頁，上更(二)卷第五十五頁
      ，本院重上更(四)卷九十年二月十九日訊問筆錄），並經證人張有結證屬實（見
      上訴字卷第三十一頁背面，上更(一)卷第四十二頁，上更(二)卷第五十六頁，重上
      更(三)卷第五十九頁、第九十一頁）。而被告甲○○亦供承：伊有於八十三年二
      月十日晚上十時許，前往新營市「安百樂酒家」載乙○○至伊賃居處，並於同
      年月十四日凌晨前往乙○○男友丙○○住處載至新營市賃居處及台南縣東山鄉
      東河村等處，並曾於十四日下午三時許，載乙○○至東山鄉東河村某西藥房購
      藥治療等語（見警訊卷第三頁、第四頁）。若被告甲○○未兩度強押並毆傷告
      訴人乙○○，乙○○豈須由其男友丙○○先陪同至一家西藥房打點滴，嗣再護
      送至省立新營醫院住院就醫，並由其母張有自高雄市寄送勞保單？而被告甲○○又何須於同月十四日下午三時載送乙○○至台南縣東山鄉東河村某西藥房購
      藥治療？足證告訴人乙○○前開指訴，洵與事實相符，應可憑信。至告訴人乙○○於警訊中稱其於八十三年二月十日為被告強押至綽號『黑甘』之住處，拘
      禁達四十分鐘之久乙節（見警訊卷第十頁背面），卷查除告訴人指訴外，並無
      積極證據證明被告有將告訴人拘禁在特定場所達四十分鐘之情事，自難單憑告
      訴人此片面指述，遽認被告有拘禁告訴人犯行，併此敘明。
    (3)被害人乙○○母親張有聞悉乙○○遭甲○○毆傷後，即由其次女陪同趕至省立
      新營醫院及丙○○住處、「安百樂酒家」等地，遍尋乙○○無著，嗣由丙○○
      住處附近鄰居告知乙○○遭甲○○押走，乃於同年月十四日向省立新營醫院辦
      理出院手續，又至甲○○賃居處要求釋放其女兒乙○○未果，復懇求被告甲○○之女兒及甲○○父親設法協助，獲得該二人允予幫忙後，始返回高雄市等候
      ，惟終無下文，始於翌日即同月十六日趕至新營市向警方報案，經張有於當日
      晚上七時十五分許，會同警方始在甲○○南昌街賃居處，將乙○○帶離，業據
      證人張有證述綦詳（見上更(二)卷第五十六頁，重上更(三)卷第五十九頁、第九十
      一頁）。告訴人乙○○於八十三年二月十一日上午十一時逃離甲○○住處後，
      於翌（十二）日凌晨一時十分許既已至省立新營醫院急診住院治療，且於同年
      月十三日晚上十時許請假外出至男友丙○○家，豈會未回該醫院辦理出院手續
      ，深夜即與被告甲○○逕回甲○○賃居處及東山鄉東河村吉貝耍七十二號等地
      ，迄至同月十六日晚上始經其母張有會同警方救出？又警方進入被告甲○○賃
      居處等候多時，被告甲○○始開房門接受警方調查，亦有被告甲○○警訊筆錄
      附卷足按（見警訊卷第二頁）。益徵告訴人乙○○行動自由遭受被告甲○○限
      制，否則乙○○母親張有豈有無法直接面晤其女乙○○之理？又何須多方懇求
      被告甲○○之父親及女兒協助解決，最終報案並會同警方前往始將乙○○救出
      之理？俱見被告甲○○辯稱：伊因乙○○酒醉應其同事要求，或由乙○○電話
      聯絡，始將乙○○載回伊賃居處等地乙節，應屬畏罪卸責之詞，不足採信。
    (4)告訴人乙○○兩度遭被告甲○○強行押走時，均曾遭被告甲○○毆打成傷，復
      受被告甲○○恐嚇：如果逃走，即對乙○○本人及其家人、同居男友丙○○不
      利等情，已據告訴人乙○○指訴明確在卷（見警訊卷第六頁）。雖然被告甲○○友人蘇志明偕同眷屬於八十三年二月十六日下午（即農曆初七），至台南縣
      東山鄉東河村吉貝耍七十二號故居拜訪，被告甲○○即帶同乙○○前往台南縣
      七股鄉吃海產，復至台南市安南區鹿耳門聖母廟參拜，且拍攝彩色照片多張等
      情，固經證人蘇志明於本院前審到庭結證無訛（見上訴卷第三十一頁背面），
      復為告訴人乙○○所不否認。惟按證人蘇志明到訪時當時，告訴人乙○○仍在
      被告甲○○暴力控制中，深恐逃離後其家人及男友丙○○遭受不利，且被告甲○○復脅迫乙○○須陪同其等外出遊玩，乙○○因此勉強陪同被告甲○○出遊
      ，斯乃不得已行為，此由告訴人乙○○於原審、本院前審及本院重上更(四)審時
      一再供稱：「‧‧‧‧當天開了二部車，我很害怕，不得不跟他們同行」、「
      是甲○○強迫我去的，說如果不去還要打我‧‧‧」、「‧‧‧我戴眼鏡是因
      眼眶有腫起來，我的腿也有傷痛」等語（見原審卷第三十二頁，上更(一)卷第四
      十二頁背面，上更(二)卷第四十七頁，本院重上更(四)卷第九十年二月十九日訊問
      筆錄），殊難僅憑告訴人乙○○有與被告甲○○偕同友人出遊及拍照之事實，
      即資為有利被告甲○○之認定。
    (5)按被告甲○○於警訊及偵審中一再辯稱：伊載乙○○至其賃居處，均出於乙○○自願云云，並於原審法院聲請訊問證人翁福盛作證。惟經原審法院就八十三
      年二月十日晚上十時許甲○○至新營市「安百樂酒家」部分，隔離訊問結果，
      翁福盛證稱：「（問：八十三年二月十日晚上何人打電話給你？）乙○○，她
      是從菁寮打來的，我與甲○○開車去的‧‧‧」「（問：當時是否乙○○打電
      話給你？）是的，只有我與甲○○二人去接她回三民路的家，我仍然留在該處
      」等語（見原審卷第四十三頁至第四十四頁），然甲○○則供稱：「（問：八
      十三年二月十日晚上是何人打電話給你？）酒家的老闆、小姐打的電話，是一
      男一女，不是乙○○，‧‧‧當時是我與翁及沈世金三人到酒家去接她回來，
      是到南昌街，不是到三民路，然後我與乙○○留下，其餘二人就回去了」等語
      （見原審卷第四十三頁背面），由前述證人翁福盛證言及被告甲○○供述內容
      顯示，該二人對當日由何人打電話予翁福盛、何人前往「安百樂酒家」載回乙○○以及載乙○○至何處等項，彼此互相牴觸，委無可採，毋庸待言。至於告
      訴人乙○○前後提出兩份驗傷診斷書，其中警訊卷所附德興外科診所出具之驗
      傷診斷書明確載明檢驗日期為八十三年二月十六日晚上八時四十分（見警訊卷
      第二十一頁），顯然係被害人乙○○母親張有會同警方前往被告甲○○賃居處
      查獲未久，為取得乙○○受傷證明，因當時適值夜間，已非省立新營醫院上班
      之際，經急診室簡單診察後，乃臨時前往私人診所檢查所開立，供警方附入警
      訊卷移送檢察官偵辦，至為明灼。該份驗傷診斷書有關傷勢部分之記載甚為詳
      細，尚堪作為告訴人乙○○於八十三年二月十六日下午七時十五分許被救出時
      受傷狀況之憑證。又告訴人乙○○於八十三年二月十二日至省立新營醫院急診
      室診察，既需住院治療，顯見受傷非輕，而省立新營醫院驗傷診斷書二份，其
      中一份記載八十二年二月十二日在急診室檢驗患者乙○○之受傷原因為「意外
      」，左胸撞傷疼痛一處而已；另一份記載八十三年二月十六日急診室檢驗受傷
      原因（病人陳述爭吵），受有左面頰擦傷、左胸主訴疼痛、右大腿主訴酸痛（
      擦傷）等傷；而省立新營醫院較早出具之另一份驗傷診斷書係合併二次檢驗記
      載為八十二年二月十二日、八十三年二月十六日病歷記載，受傷之原因「鈍擊
      」，受有頭面部擦傷、胸部挫傷、右大腿挫傷等傷（見上更(二)卷第五十九頁驗
      傷診斷書一份，重上更(三)卷第一三三頁至第一三五頁所附該醫院八十九年六月
      十六日函附送二份驗傷診斷書），顯均過於簡略，且先後出具驗傷診斷書所載
      受傷狀況亦有不符，為本院所不採，則告訴人乙○○於八十三年二月十二日就
      診受傷之狀況，應以被害人初進入省立新營醫院時護理人員記錄患者乙○○：
      「係昨天被人毆打，頭、頸、胸、腹部多處疼痛、頭暈噁心想吐（chest pain
      ─胸部疼痛）、雙手瘀青、右臉頰擦傷、頸部擦傷」等傷害較詳實，自應以護
      理紀錄所載較為可取（見重上更(三)卷第七十六頁所附該醫院八十九年四月十八
      日附送之護理記錄影本）；又告訴人先後隔數日為被告痛毆在同一部位，造成
      前傷未逾，同一部位又被毆後傷害再現，為所難免，附為敘明。
    (6)綜上所述，被告甲○○前開所辯，顯係事後飾卸刑責之詞，不足採信。其妨害
      自由等犯行，事證明確，堪以認定。
三、核被告甲○○所為，係犯刑法第二百七十七條第一項傷害罪、第三百零二條第一
    項剝奪他人行動自由罪。又其連續二次傷害及連續二次剝奪他人行動自由犯行，
    均時間緊接，犯構成要件亦復相同，顯均基於概括之犯意反覆為之，俱為連續犯
    ，各應依法論以一罪，並加重其刑。至其所犯前開兩罪間，有方法結果之牽連關
    係，應從一重按連續非法剝奪他人行動自由罪處斷。
四、原審就被告甲○○剝奪他人行動自由部分（恐嚇部分業經判刑確定），予以論罪
    科刑，固非無見，惟原判決就被告甲○○多次毆打乙○○，是否為剝奪乙○○行
    動自由而使用之強暴、脅迫手段，抑係另基於傷害故意？其多次毆打使乙○○分
    別受有如何之傷害？於事實欄均未明白認定，詳為記載，自有未洽；又被告甲○○使用隨身攜帶之ＭＯＴＯＲＯＬＡ行動電話乙具及螺絲起子乙把毆傷告訴人乙○○，前開行動電話及螺絲起子均經扣案，且為被告甲○○所有，原判決未併予
    宣告沒收，亦有未洽；又查九十年一月四日修正，同年月十日經總統公布施行之
    刑法第四十一條已規定犯最重本刑為「五年以下」有期徒刑之罪，而受六月以下
    有期徒刑之宣告，得以一元以上三元以下折算一日，易科罰金，原審「未及審究
    」應併諭知易科罰金之折算標準，也有未洽。被告上訴意旨否認其有前開犯行，
    並指摘該部分原判決不當，雖不足採，但該部分原判決既有可議，自屬無可維持
    ，應由本院就該部分原判決撤銷改判，被告犯數罪，巳定應執行之刑，此部分既
    經上訴而撤銷，原定之執行刑亦失所附麗，應併予撤銷。爰審酌被告甲○○該部
    分犯罪動機、目的、手段及犯罪後態度與所生危害等一切情狀，量處有期徒刑六
    月，又因行為後法律有變更者，適用裁判時之法律，刑法第二條第一項前段定有
    明文，而九十年一月四日修正，同年月十日經總統公布施行之刑法第四十一條規
    定：「犯最重本刑為五年以下有期徒刑之罪，而受六月以下有期徒刑或拘役之宣
    告，因身體、教育、職業或家庭之關係或因其他正當事由，執行顯有困難者，得
    以一元以上三元以下折算一日，易科罰金。」，因而所處之有期徒刑六月應併諭
    知易科罰金之折算標準，以資懲儆。扣案ＭＯＴＯＲＯＬＡ行動電話機乙具及螺
    絲起子乙把，乃被告甲○○供傷害犯罪所用工具，且為該被告所有，業據其供明
    在卷，應依刑法第三十八條第一項第二款規定，併予宣告沒收。
據上論結，應依刑事訴訟法第三百六十九條第一項前段、第三百六十四條、第二百九
十九條第一項前段，刑法第二條第一項前段、第五十六條、第三百零二條第一項、第
二百七十七條第一項、第五十五條、第四十一條、第三十八條第一項第二款，罰金罰
鍰提高標準條例第一條前段、第二條，判決如主文。
本案經檢察官劉榮堂到庭執行職務。
中      華      民      國    九十    年      四      月      十二      日
                                    臺灣高等法院臺南分院刑事第四庭
                                        審判長法官  陳    義    仲
                                              法官  宋    明    蒼
  法官  蔡    崇    義
右正本證明與原本無異。
如不服本判決，應於判決送達後十日內向本院提出上訴狀，其未敘述理由者並應於提
出上訴狀後十日內向本院補提理由書（應附繕本)。
                                        法院書記官  陳    明    芬
中      華      民      國    九十    年      四      月      十二      日
附錄本案論罪科刑法條全文：
刑法第三百零二條第一項：
私行拘禁或以其他非法方法，剝奪人之行動自由者，處五年以下有期徒刑、拘役或三
百元以下罰金。


司法院資訊處製作；財團法人民間司法改革基金會備份。
